【裁判字號】    98,上易,176
【裁判日期】    990204
【裁判案由】    侵占
【裁判全文】
臺灣高等法院花蓮分院刑事判決         98年度上易字第176號
上  訴  人  臺灣花蓮地方法院檢察署檢察官
被      告  丙○○
選任辯護人  阮慶文律師
上訴人因被告侵占案件，不服臺灣花蓮地方法院中華民國98年10
月19日98年度易字第71號第一審判決（起訴案號：臺灣花蓮地方
法院檢察署98年度偵字第63號），提起上訴，本院判決如下：
    主  文
上訴駁回。
    事實及理由
一、本案經本院審理結果，認第一審為被告丙○○無罪之諭知，
    認事用法並無不當，應予維持，並引用第一審判決書記載之
    理由如附件所示。
二、檢察官上訴意旨略以：
（一）原審以證人乙○○之證詞即認檢舉人甲○○係親自前往地
      政事務所申請辦理本件系爭土地之測量云云。惟乙○○任
      職地政事務所，每日受理收件之案件數何其繁多，而其自
      民國(下同)91年7月9日收件以來迄於98年間至法院作證時
      ，歷時7年有餘，何以能在不可計數又平凡無奇的收件中
      ，特別對甲○○親自前往申辦土地測量乙節如此肯定？此
      顯已超越常理，令人難以置信，況甲○○若親自到場申辦
      土地測量事宜，雖由乙○○代筆，然甲○○並非無法簽名
      之人，何以其上並無甲○○親筆之簽名？又何以其上蓋有
      「甲○○印文」乙情未經過甲○○確認真偽，原判決即率
      爾認定甲○○親自至地政事務所申請無訛？
（二）原判決認定被告既不得以個人名義出具土地複丈成果圖，
      不可能私自接受委託測量，且甲○○不能以被告私人名義
      製作之複丈成果圖據以向國有財產局花蓮分處承租土地，
      是甲○○顯不可能私自委託被告測量，足見甲○○所述有
      違論理及經驗法則云云。惟甲○○係因被告任職地政事務
      所測量員，始會委託被告處理測量事宜，當冀求被告以地
      政事務所之名義出具複丈成果圖，而被告亦藉職務之便應
      允之，有何違反論理及經驗法則之處？原判決顯有曲解甲○○陳述之意。
（三）原判決迭以甲○○究係支付被告2萬8千元、3萬或3萬2千
      元等金額予被告等先後陳述不一，認其陳述難以採信云云
      。惟事發後6年有餘，甲○○始因不堪被告前後二次索款
      而向調查局檢舉，對其究係支付多少金額予被告乙節，供
      述雖有不符，但此正與人之記憶隨時間淡忘的特質相符，
      難謂有何違常之處。甲○○對於確實有交付金錢2萬8千元
      至3萬2千元不等金額之事實，確係屢陳明確。
（四）收取規費非被告執掌之業務，其任務應在依地政事務所指
      派前往實地測量，再經測繪複丈成果圖完成時即已算結案
      等情，為證人即同機關之課長王政森證述翔實，則被告何
      需在甲○○未繳足測量款項之時，自行超額4筆測量甲○○表面上申請測量之3筆土地？又何需向甲○○催促非其
      執掌業務之繳交規費事宜？其何需對於本件個案特別關照
      ，超出執掌事務而以私人名義先向王政森借款2萬2千元代
      甲○○繳納不足之尾款以為結案？被告又何需對此個案未
      依常態發圖，而係到府將複丈成果圖親自交予甲○○？而
      甲○○如非受被告重複索款之苦，豈會暴跳如雷並甘冒誣
      指被告犯罪之風險，而向調查局提出告訴？綜上，本件誠
      屬疑點重重，原判決違背論理及經驗法則之處甚明。
三、經查：
（一）證人玉里地政事務所收件人員乙○○已於原審證述：本件
      土地複丈申請書是甲○○申請，因為甲○○說他不識字，
      是伊幫忙填寫申請書，且甲○○還有申請別件，所以有印
      象等語。復於本院證稱：本件土地複丈申請書是甲○○親
      自申請，申請書的表格是伊幫他填的，印章是他自己蓋的
      。通常申請書不會要申請人簽名，伊一直以來都是認印章
      。他來的時候說他不識字，也不會講國語，伊是原住民，
      台語只會一點點，伊跟他溝通很久，他走的時候也會吐一
      些檳榔屑在桌上，所以伊對他的印象深刻。甲○○當時有
      提供身分證、印章及國有財產局位置測量的公文。伊幫甲○○辦理之後，他臨走時很謙卑的謝謝伊，說伊人很好等
      語。
（二）而依證人甲○○所述，就其委託被告測量之土地筆數、地
      號均不確知，僅稱4、5筆、或稱6、7筆；就有無包括富興
      段889-13、889-14、1090-21地號3筆土地亦陳述不一；就
      交付被告之測量費用金額，先則陳述交給被告3萬元，後
      改稱2萬8千元或3萬2千元，嗣又稱有無交錢給被告也忘記
      了云云，並不一致。苟確有委託被告測量土地，何以所述
      諸多矛盾，實難逕以採憑。
（三）再本院就測量土地複丈費之補繳及複丈成果圖之核發等相
      關規定，函詢花蓮縣地政事務所，該所亦於99年1月14日
      ，以玉地測字第0990000007號函稱：應補繳測量土地複丈
      費時，原則上由地政事務所相關人員負責通知補繳，按實
      務經驗，如受理測量案件，因計繳土地複丈費人員核算錯
      誤，由其口頭、電話或公文書通知補繳外，其餘為測量人
      員於外業當時，按其測量結果所增加之筆數或面積，決定
      補繳金額，當場以口頭告知應補繳土地複丈費多寡，如申
      請人未立即至地政事務所補繳時，再以電話或公文通知補
      繳。基於信賴及簡政便民原則，測量員於未補繳之前，即
      予核發複丈成果圖，若申請人遲未繳納，地政事務所均錄
      案積極主動辦理催繳等語。則被告於91年8月26日到現場
      依照甲○○的指界測量，經套圖後發現指界的範圍總共有
      7筆土地，乃當場口頭告知甲○○補繳多出之4筆土地測量
      規費，並於甲○○未補繳之前，基於信賴及簡政便民原則
      先行核發複丈成果圖給甲○○，自無不合。亦難因嗣後甲○○未予補繳而衍生被告代繳及催繳之糾葛，逕予反推被
      告有受甲○○之託測量及侵占應繳納規費1萬8千元之情事
      。上訴意旨指摘原判決不當，求予撤銷改判，為無理由，
      應予駁回。
據上論斷，應依刑事訴訟法第373條、第368條，判決如主文。
本案經檢察官丁○○到庭執行職務。
中    華    民    國    99    年    2     月     4    日
                  刑事庭審判長法  官  謝志揚
                              法  官  張健河
                              法  官  林慶煙
以上正本證明與原本無異。
本件不得上訴。
中    華    民    國    99    年    2     月    4     日
                              書記官  林明智
附件：
臺灣花蓮地方法院刑事判決                98年度易字第71號
公  訴  人  臺灣花蓮地方法院檢察署檢察官
被      告  丙○○  男  58歲（民國○○年○○月○日生）
                    身分證統一編號：Ｚ000000000號
                    住花蓮縣玉里鎮○○○街25號
選任辯護人  阮慶文律師
上列被告因詐欺案件，經檢察官提起公訴（98年度偵字第63號）
，本院判決如下：
    主  文
丙○○無罪。
    理  由
一、公訴意旨略以：被告丙○○係任職花蓮縣玉里地政事務所（
    下稱玉里地政事務所）擔任助理測量員乙職，負責土地測量
    之相關業務，惟不負收取規費之責，於民國91年 7月間，見
    甲○○商請其測量花蓮縣瑞穗鄉○○段土地以作為向財政部
    國有財產局北區辦事處花蓮分處（下稱國有財產局花蓮分處
    ）申請租地之依據，丙○○明知依甲○○指界之範圍，應有
    花蓮縣瑞穗鄉○○段（下稱富興段）889-13、889-14、1090
    -2、1592-1、1592-2、1090-2、1090-5地號 7筆土地，竟意
    圖為自己不法之所有，向甲○○稱應繳納規費新台幣（下同
    ） 3萬元，甲○○如數交付上開金額予丙○○後，丙○○僅
    以甲○○於91年7月9日申請複丈測量之富興段889-13、 889
    -14、1090-21地號3筆土地，代為繳納規費 1萬2千元，將餘
    數1萬8千元侵吞入己，並於91年 8月26日至實地複丈測量前
    開7筆土地完畢，而於91年9月間將上開複丈成果圖親自交予
    甲○○，甲○○並據以於92年10月 8日與國有財產局花蓮分
    處締結國有耕地放租租賃契約。嗣於96年4、5月間，甲○○
    因上開承租國有地之範圍與趙文利發生糾紛，國有財產局花
    蓮分處函詢玉里地政事務所函詢上開複丈成果圖之真偽時，
    丙○○為免上開侵占款項之犯行曝光，乃於96年 6月20日自
    行補繳2萬2千元規費後，持該紙收據欲向甲○○收取該筆款
    項，甲○○自認已依照丙○○指示將所有測量費用交付而拒
    絕支付該筆規費。因認被告丙○○涉犯刑法第335條第1項之
    侵占罪嫌云云。
二、按犯罪事實應依證據認定之，無證據不得認定犯罪事實；又
    不能證明被告犯罪者，應諭知無罪之判決；刑事訴訟法第15
    4條第2項、第301條第1項分別定有明文。再按，事實之認定
    ，應憑證據，如未能發現相當證據，或證據不足以證明，自
    不能以推測或擬制之方法，為裁判基礎；且認定不利於被告
    之事實須依積極證據，苟積極證據不足為不利於被告事實之
    認定時，即應為有利於被告之認定；另認定犯罪事實所憑之
    證據，雖不以直接證據為限，間接證據亦包括在內，然無論
    直接證據或間接證據，其為訴訟上之證明，須於通常一般之
    人均不致有所懷疑，而得確信其為真實之程度者，始得據之
    為有罪之認定，倘其證明尚未達到此一程度，而有合理之懷
    疑存在，無從使事實審法院得有罪之確信時，即應由法院為
    諭知被告無罪之判決（最高法院40年臺上字第86號、30年上
    字第816號、 76年臺上字第4986號判例參照）。又按告訴人
    之告訴，係以使被告受刑事訴追為目的，是其陳述是否與事
    實相符，仍應調查其他證據以資審認；而被害人之陳述如無
    瑕疵，且就其他方面調查又與事實相符，固足採為科刑之基
    礎，倘其陳述尚有瑕疵，而在未究明前，遽採為論罪科刑之
    根據，即難認為適法（最高法院52年臺上字第1300號、61年
    臺上字第3099號判例意旨參照）。
三、公訴人認被告丙○○涉有上開犯行，係以檢舉人甲○○之指
    訴、證人王政森、邱素芳、蔡志松、黃新文之證述、國有耕
    地放租租賃契約書、國有財產局花蓮分處會勘紀錄、土地複
    丈申請書、測量成果檢查表、複丈成果圖、 1萬2000元規費
    及2萬2000元補繳規費收據等為其論據。
四、訊據被告丙○○雖坦承於91年 8月26日至實地複丈測量富興
    段889-13、889-14、1090-21、1592-1 、1592-2、1090-2、
    1090-5等7筆土地，於91年9月間將製作完成之複丈成果圖親
    自交予甲○○，及於96年 6月20日補繳2萬2千元規費等情，
    然堅詞否認有何侵占犯行，辯稱：在91年8月26日第1次測量
    時才認識甲○○，沒有向甲○○收取3 萬元的規費，規費都
    是甲○○自己繳納，甲○○只有申請測量3 筆土地，於91年
    8 月26日到現場係依照甲○○的指界測量後，回到地政事務
    所發現指界的範圍總共有7 筆土地，將複丈成果圖交給甲○○時有當場叫甲○○要來補繳規費；96年 6月20日甲○○到
    玉里地政事務所申請另外 1筆土地的鑑界洽公時，有要求甲○○辦理補費手續，惟甲○○說他沒帶錢，因96年 6月20日
    離91年7月9日快滿 5年時效的時間，故先代甲○○補繳測量
    規費2萬2千元；當天繳費完後，甲○○說收據先給他，要求
    我再去他家拿錢，我第二天下班後才到甲○○家去要這筆錢
    ，並非甲○○所指我持收據去他家拿錢。選任辯護人為被告
    辯護稱：檢舉人甲○○於91年7月9日申請測量富興段889-13
    、889-14、1090-21地號3筆土地之位置，是甲○○親自辦理
    申請，因其不識字而由櫃檯收發小姐乙○○代為填寫「土地
    複丈申請書」，並由甲○○親自繳納複丈費 1萬2000元。甲○○於同日申請測量上開3筆土地（收件字號：61200號）及
    同段1590地號土地（收件字號 61300號），原排定測量員梁
    漢武辦理測量，惟經 2次排定日期因雜草及下雨均未測量，
    再改於91年 8月26日由被告進行測量，被告依甲○○指界測
    量結果發現收件字號 61200號部分除土地複丈申請書所記載
    富興段889-13、889-14、1090-21地號3筆土地外，尚增加同
    段1592-1、1592-2、1090-2、1090-5地號 4筆土地，乃依規
    定通知甲○○補繳該4筆土地之複丈費2萬2000元，惟遭拒絕
    繳納，被告因見於繳納規費時效 5年之期間將屆滿，乃向課
    長王政森借款 2萬2000元予以補繳結案，檢舉人甲○○所述
    與事實不符等語。
五、經查：
  (一)被告丙○○任職玉里地政事務所擔任助理測量員乙職，負責
    土地測量之相關業務。甲○○於91年7月9日向玉里地政事務
    所申請複丈富興段889-13、889-14、1090-21地號3筆土地（
    收件字號：61200號）及同段1590地號土地（收件字號：613
    00號）位置測量，被告於91年 8月26日前往實地依申請人甲○○之指界進行位置測量後，經套匯地籍圖結果測量範圍土
    地共有7筆，除甲○○原申請之富興段889-13、889-14、109
    0-21地號3筆土地外，另增加1592-1、1592-2、1090-2、109
    0-5地號等4筆土地，惟甲○○未依規定補繳該4筆土地規費2
    萬2000元，被告仍依測量結果製作上開 7筆土地複丈成果圖
    ，於91年 9月間某日將土地複丈成果圖交予甲○○，甲○○
    並據以於92年10月 8日向國有財產局花蓮分處辦理承租上開
    土地並締結國有耕地放租租賃契約。嗣於96年4、5月間，甲○○因上開承租國有地之範圍與案外人趙文利發生糾紛，被
    告於96年6月20日代甲○○繳納上開4筆土地測量規費2萬200
    0 元以結案，嗣被告持該補繳規費收據向甲○○收取該筆款
    項，遭甲○○拒絕等事實，為被告及甲○○所不爭執，並有
    土地登記簿謄本、91年7月9日土地複丈申請書（收件字號61
    200號、61300號）、玉里地政事務所（土地複丈建物測量）
    定期通知書、玉里地政事務所複丈成果圖、玉里地政事務所
    圖解區測量成果檢查表、甲○○承租國有耕地申請書、國有
    耕地放租租賃契約書、 2萬2000元規費收據等件在卷及國有
    財產局檢附甲○○、趙文利承租國有耕地申請案卷可稽（臺
    灣花蓮地方法院檢察署97年度他字第772號第6-11、20-21、
    31、53、70-71、98- 100頁），堪信為真實。
  (二)證人即檢舉人甲○○雖於調查站、偵查中及本院審理時證稱
    ：收件日期91年 7月9日玉地測收字第61200號土地複丈申請
    書係委託丙○○全權代理填寫，申請之初不清楚使用得土地
    有幾筆，都是委託丙○○代為處理；是丙○○在隔壁鄰地幫
    人測量時直接去找丙○○，拜託丙○○幫忙辦理，丙○○說
    好，過幾天就來測量，地政沒有通知哪一天要測量，沒有接
    到通知，我沒有去申請，是直接找丙○○云云（見97年度他
    字第772號卷第15-16、82-89頁、本院卷第163頁）。然查：
    1.甲○○於91年7月9日係親自向玉里地政事務所申請複丈富
      興段889-13、889-14、1090-21地號3筆土地（收件字號：
      61200 號）之位置測量，因甲○○不識字而由玉里地政事
      務所土地複丈收件人員乙○○代為填寫申請書，甲○○並
      親自繳納土地複丈規費 1萬2000元等情，業據證人即玉里
      地政事務所收件人員乙○○於本院證述：受理民眾土地複
      丈的程序，是當事人到場後，確定筆數，請民眾繳費後來
      我們這裡收件；這份 61200號申請書如果沒有寫代理人，
      就是申請人甲○○親自到場申請；申請書上的字是我的字
      ，因為我們轄區很長，如果有老人家不識字，不方便填寫
      ，我們為民服務幫忙填寫，請他自己看完後蓋章，請他自
      己繳費後我們再收件；本件收據上面有兩個圓戳章是收費
      人員邱素芳收費後蓋章，他們收費後我們才能收件，因為
      怕民眾沒有繳費，如果我們先收件，之後退件麻煩，91年
      時電腦不健全，是先收費再收件；本件土地複丈申請書是
      甲○○申請，因為甲○○還有申請別件，所以有印象，甲○○申請土地複丈時都是自己來；如果申請人請代理人申
      請，會請代理人在土地複丈申請書之簡易委任關係欄上面
      填寫，並帶身分證、印章過來，代理人也要帶身分證跟印
      章，要影印並蓋「與正本相符」的章；本件 61200號土地
      複丈申請書看卷內是當事人甲○○自己過來才會這樣寫；
      本件是我幫忙填寫申請書，因為甲○○說他不識字，我們
      收件就是繳費當天，費用繳清了才能到我們這裡收件等語
      明確（見本院卷第 174-178頁），並有土地複丈申請書及
      繳納規費 1萬2000元收據在卷可稽（見臺灣花蓮地方法院
      檢察署97年度他字第772號卷第 20、31頁）。查本件土地
      複丈申請書上並未有代理人相關資料之記載，且曾受被告
      委託辦理承租國有耕地之證人饒瑞代書於本院亦證述上
      開3筆土地（收件字號61200號）非其代為申請（見本院卷
      第180頁），可徵本件收件字號61200號土地複丈申請並非
      由代理人申請。再參該土地複丈申請書上填載甲○○之年
      籍資料、土地登記資料，並蓋有甲○○印文及附土地登記
      簿謄本為證明文件，而依證人甲○○於本院證述並沒有交
      證件給被告、沒有委託被告代理填寫 61200號土地複丈申
      請書等語（見本院卷第163、165-166頁），亦足見該複丈
      申請書顯非被告代甲○○提出申請。本件收件日期91年 7
      月9日玉地測收字第61200號土地複丈申請書係證人甲○○
      親自到玉里地政事務所申請並繳費，可堪認定。證人甲○○於調查站稱土地複丈申請書係委託被告全權代理填寫，
      都是委託被告代為處理，及於本院證述委託被告辦理，其
      沒有去申請，是直接找被告云云（見 97年度他字第772號
      卷第15-16頁、本院卷第163頁），均與事實不符。
    2.又證人甲○○於91年7月9日向玉里地政事務所申請複丈富
      興段889-13、889-14、1090-21地號3筆土地（收件字號：
      61200號）及同段1590地號土地（收件字號：61300號）位
      置測量，玉里地政事務所原排定由測量員梁漢武於91年 7
      月22日前往施測，因雜草影響視界無法施測，而通知申請
      人甲○○自行清除後排定於91年8月6日前往施測，又因下
      雨天無法施測，再延於91年 8月26日而改由被告前往施測
      等事實，亦有91年7、8月份玉里地政事務所人民申請複丈
      案件公開排定表、梁漢武簽請延期施測之簽呈、玉里地政
      事務所通知申請人甲○○自行清除雜草通知函、玉里地政
      事務所（土地複丈建物測量）通知測量日期91年 8月26日
      、測量員為丙○○之定期通知書各 1件在卷可稽（見本院
      卷第 27-30頁），本件被告係依玉里地政事務所之排定而
      於91年 8月26日至實地測量甚明。證人甲○○證述是被告
      在隔壁鄰地幫人測量時直接去找被告，拜託被告幫忙辦理
      ，被告說好，過幾天就來測量，地政沒有通知哪一天要測
      量，沒有接到通知，是直接找被告云云，已屬無稽。況91
      年當時代書也可受託測量，地政機關測量員不太可能私下
      去接案件，因為交出去的圖都要蓋章，測繪人也不可能蓋
      自己的章，蓋自己的章馬上就會被發現等情，亦有證人饒
      瑞代書於本院證述之證詞在卷可參（見本院卷第179-18
      5 頁），被告既不得以個人名義出具土地複丈成果圖，已
      不可能私自接受委託測量，而證人甲○○不能以被告私人
      名義製作之複丈成果圖據以向國有財產局花蓮分處申請承
      租土地，亦顯不可能私自委託被告個人辦理測量，證人甲○○證述委託被告辦理測量，有違論理及經驗法則。
  (三)再就證人甲○○指稱交付被告測量費一節，證人甲○○於調
    查站指稱：丙○○告訴我要繳交 3萬元左右之測量費用，當
    時依丙○○指示將 3萬元左右金額以現金方式交付給丙○○
    （見97年度他字第772號卷第15-18頁）；及於偵查、本院審
    理中證稱：最先找饒瑞幫我辦承租土地，後來找丙○○，
    饒瑞說測量1個地號4千元，但地號很多，其中有1、2筆沒
    有地號，饒睿說沒號碼要2萬6千元，我沒有錢，只好請丙○○幫我辦；有付給饒瑞費用，但想不起多少錢；請丙○○處理土地很多筆，不記得是否如起訴書所示 7筆土地；請
    丙○○幫忙號碼測量，丙○○比較便宜，丙○○說 1筆多少
    錢我忘記了，但沒有到4千元那麼多，我記得拿2萬8千元或3
    萬 2千元給他，丙○○來測量時我就拿給他；丙○○總共辦
    的有6、7筆土地，有 1筆沒辦到；沒有人看到我付錢給丙○○，另外1個測量人員在比較遠的地方沒有看到；富興段889
    -13、889-14、1090-2地號3筆土地是先請饒瑞的先生謝增
    融辦的；沒有去玉里地政事務所申請測量這 3筆土地，是直
    接找丙○○，本來沒什麼事情，被告不要跟我要那2萬2就沒
    事；我不給饒瑞辦後就移給丙○○，時間太久我忘記了，
    現在不要跟我要那2萬2就沒事；我有承租1092-2、1092-5、
    1592-1、1592-2地號4筆土地，這4筆土地不是饒瑞就是被
    告幫我辦的，不要給我重複拿 2次錢就沒事了；91年申請測
    量時應該是申請889-13、889-14、1090-21地號3筆土地，91
    年的測量也是委託代書饒瑞辦的，代書有收錢，1筆地號4
    千元，總共幾筆我忘記了，當初代書已經申請測量，要另外
    拜託丙○○處理是因為代書很貴；（問：已經交錢給代書，
    為何還要找丙○○辦？）改稱：91年測量 3筆土地的錢有交
    給代書，請丙○○辦的是別筆土地，變7筆或8筆，因為代書
    辦別筆土地筆數很多，照地號算1筆4千元我沒辦法繳，被告
    收費比較便宜，我才找被告；所謂別筆土地是好像有4筆還5
    筆土地，是我原本沒承租的；這4筆或5筆土地是因為代書很
    貴，才會找丙○○，丙○○說如果很多筆土地， 1萬元可能
    就減1、2千元，但價錢多少我忘記了；這4筆土地拿2萬 8千
    或3萬2千元給被告我忘記了，在現場時只跟丙○○說要請他
    處理的4、5筆土地，另外代書處理的 3筆土地沒有在內；丙○○來測量完的當天就給丙○○錢；沒有證據證明這部分測
    量土地的錢已經給丙○○；在丙○○測鄰地土地時，我跟丙○○約好來測的，那時3筆土地已經承租了，是後來有4筆土
    地另外要辦承租；（問：2萬8或3萬2是怎麼算出來的？）我
    忘記是多少錢了云云（見本院卷第159-173頁）。然查：
    1.依證人甲○○上開證述，證人就委託土地筆數、地號均不
      確知，僅稱4、5筆、或稱6、7筆，就有無包括富興段889-
      13、889-14、1090-21地號3筆土地亦先後陳述不一。再證
      人就交付被告之測量費用金額，先則陳述交給被告 3萬元
      ，後又改稱2萬8千元或3萬2千元，，嗣又稱有無交錢給被
      告也忘記了云云，證人所述已難憑信。
    2.又證人甲○○親自向玉里地政事務所申請測量富興段889-
      13、889-14、1090-21地號3筆土地並已親自繳納規費1萬2
      千元，而被告係依玉里地政事務所排定日期於91年 8月26
      日到場施測，已如前述。證人甲○○於申請時已繳納測量
      規費1萬2千元，顯不可能再於測量當時交付被告3 萬元或
      2萬8千元或3萬2千元。且被告不得以個人名義出具複丈成
      果圖，不可能私自接受委託測量，證人甲○○既向玉里地
      政事務所申請測量，亦顯不可能再私下委託被告測量而交
      付被告測量費。證人甲○○證稱於被告測量鄰地時委託被
      告測量，並於被告到場測量時交付3萬元或2萬8千元或3萬
      2千元予被告云云，有違經驗法則且屬無稽。
    3.再查91年那時可以由代書測量製作複丈成果圖，不一定要
      地政機關測量，測量費用之計算，1公頃以內，1筆土地是
      4千元，如果超過1公頃，按照比例去算，10公頃是 4萬，
      如果加1筆再加4千元，我們代書測量是跟公家一樣的收費
      ，一筆 4千元，一定要有代書資格才能測量等情，業據證
      人饒瑞代書於本院證述在卷（見本院卷第182-183 頁）
      。是向玉里地政事務所申請測量之規費與委託代書測量之
      規費相同，均為1筆4千元，而證人甲○○向玉里地政事務
      所申請測量之規費須繳入公庫，被告擔任測量員，不負責
      收費義務，顯不可能向證人甲○○表示減收規費，證人甲○○證述因代書測量1筆費用4千元太貴，被告測量比較便
      宜，被告告知如果很多筆土地，1萬元可能就減1、2 千元
      云云，有違常情，難予採取。
    4.另證人饒瑞於本院證述：90年 3月20日甲○○委託我辦
      理新登錄土地跟承租手續，新登錄地號是富興段889-14，
      承租是1590、1090-21、889-4、1090-23地號，總共是6筆
      土地，其中有1筆我實際去測是外環道路，90年3月22日送
      件，90年5月7日辦理新登錄地號，91年 7月11日向國有財
      產局花蓮分處申請承租；當時花蓮瑞穗鄉○○段的土地，
      有許多新生地，甲○○跟我說我作代書會測量，叫我跟他
      合作測量後向國有財產局承租再轉租，我跟他說如果那麼
      好賺我自己測量就好了；不能依上述甲○○說的方法辦的
      原因，是道德上不能這樣做，不是程序上辦不出來的問題
      ，有別人在耕作，這會有糾紛，如果你是使用人，但別人
      去承租，使用人會來罵我，我當初就拒絕他。甲○○請我
      測量的部分包含當初並非他所承租土地，其中 889-4是林
      阿福的私有地，1090-23是賴義姿的土地，1090-21是別人
      的放領地，1090-22 是李鎮生的私有地，我去現場測量後
      套圖時才知道是別人的私有地，當然不能申請承租；我當
      初從新登錄開始辦，其中有上述我所說的私有地，甲○○
      實際上使用是889-14，這個我有幫甲○○申請，我送出去
      申請後，甲○○自己去國有財產局說不給我辦，要跟我解
      除委任關係，他說國有財產局有認識的人，要給認識的人
      辦，依國有財產局之函文，甲○○是91年 7月17日向國有
      財產局說終止與我的委任關係，92年 4月21日就來我家裡
      把他申請的資料都拿回去；甲○○從國有財產局抽回的案
      件，是889-14、1090-21、1590地號這3筆土地，另外還有
      1筆 1090-23是私有地，我就沒有提出申請。這3筆土地我
      已經測量完畢，甲○○重新申請承租，可以使用我的測量
      成果圖，但甲○○不給我辦，才會重新申請，甲○○如果
      要用我測量結果也是可以，但他沒有跟我要。 7筆土地我
      都已經測量完畢，之所以辦不出來是因為他所指界的地很
      多都是私有地；甲○○當初申請時是7筆土地，一筆4千元
      ，收取2萬8千元等語（見本院卷第 179-185頁）。由上述
      證詞顯見甲○○係因證人饒瑞不願為其辦理有爭議之土
      地承租，始抽回資料再向地政事務所申請測量，據以向國
      有財產局花蓮分處辦理承租，證人甲○○證述因代書測量
      費太貴，被告測量較便宜云云，自屬不實。
    5.再甲○○委託證人饒瑞代書申請時是7筆土地， 1筆4千
      元，收取2萬8千元，甲○○抽回案件重新申請測量要另外
      繳錢，為證人饒瑞證述在卷。是證人甲○○付給饒瑞
      代書2萬8千元之費用，與甲○○所陳述交付給被告2萬8千
      元金額相符，再參證人甲○○證述：不給饒瑞辦後就移
      給丙○○，時間太久忘記了，現在不要跟我要那2萬2就沒
      事；承租1092-2、1092-5、1592-1；1592-2地號這 4筆土
      地不是饒瑞就是被告幫我辦的，不要給我重複拿 2次錢
      就沒事了等語，或有可能證人甲○○就交付費用給饒瑞
      代書部分有所誤認而誤指被告收取費用。
    6.綜上所述，證人甲○○所述或與事實不符，或有違經驗法
      則，所稱交付被告2萬8千元或3萬2千元云云，亦屬無據，
      自難執為對被告不利之認定。
  (四)末查，位置測量是依照當事人指界的位置測量，沒有標準，
    分開測量可能會變很多筆，如果申請1筆土地，就先繳1筆的
    錢，去測量時發現多了幾筆，測量員就會先把圖做完，再請
    申請人補繳，如果通知後沒有補繳，有時測量員很忙也不會
    發現沒補繳等情，有證人饒瑞證詞可參（本院卷第 182頁
    ），且被告為測量員，本不負責收費業務，若有多出申請測
    量之土地筆數，於通知申請人補繳後，申請人有無補繳，亦
    非被告所得掌控或知悉。本件證人甲○○申請測量富興段88
    9-13、889-14、1090-21地號3筆土地，被告於91年 8月26日
    到現場依照甲○○的指界測量，經套圖後雖發現指界的範圍
    總共有7筆土地，被告於甲○○補繳多出之4筆土地測量規費
    前，即將複丈成果圖交給甲○○，固有違玉里地政事務所之
    程序規定，又於96年6月20日先代甲○○補繳測量規費2萬 2
    千元，雖有可議，然均不得據此遽認被告有證人甲○○所指
    收受測量費用侵占之行為。另起訴書所舉證人王政森、邱素
    芳於調查站之證詞僅能證明被告有代繳規費2萬2千元之事實
    ；而證人蔡志松、黃新文於調查站之證述亦僅能證明甲○○
    因承租國有耕地與案外人趙文利發生糾紛，均不足為被告不
    利之認定。
六、綜上所述，檢察官所舉證人甲○○之證詞既有前述瑕疵，此
    外，復查無何積極證據足資證明被告涉有起訴意旨所指之侵
    占犯行，自屬不能證明其犯罪，揆諸前揭說明，應為被告無
    罪之諭知。
七、據上論斷，應依刑事訴訟法第301 條第1 項，判決如主文。
本案經檢察官龔書安到庭執行職務。
中    華    民    國    98    年    10    月    19    日
                  刑事第四庭  審判長  法  官  張宏節
                                      法  官  沈培錚
                                      法  官  蔡寶樺
以上正本證明與原本無異。
如不服本判決應於收受送達後10日內向本院提出上訴書狀，並應
敘述具體理由。其未敘述上訴理由者，應於上訴期間屆滿後20日
內向本院補提理由書(均須按他造當事人之人數附繕本)「切勿逕
送上級法院」。告訴人或被害人如對於本判決不服者，應具備理
由請求檢察官上訴，其上訴期間之計算係以檢察官收受判決正本
之日期為準。
中    華    民    國    98    年    10    月    19    日
                                      書記官  林鈺明

司法院資訊處製作；財團法人民間司法改革基金會備份。
